ACORDAO-COMPLETO-2538402

ACÓRDÃO 3257/2022 ATA 18/2022 - PRIMEIRA CÂMARA

VISTOS, relatados e discutidos estes autos de recurso de reconsideração interposto por Paulo Cesar Vilarinho Soares contra o Acórdão 7914/2021-TCU-Primeira Câmara;
ACORDAM os Ministros do Tribunal de Contas da União, reunidos em Sessão da 1ª Câmara, ante as razões expostas pelo Relator, em:
9.1. conhecer do recurso de reconsideração, consoante arts. 32, inciso I, e 33 da Lei 8.443/1992, para, no mérito, conceder provimento parcial e: 
9.1.1. tornar insubsistente o débito e a multa objeto dos itens 9.2 e 9.3 do Acórdão 7914/2021-TCU-Primeira Câmara, respectivamente; 
9.1.2. alterar o fundamento legal da irregularidade das contas para arts. 16, inciso III, alínea "a", e 19, parágrafo único, da Lei 8.443/1992; 
9.1.3. aplicar a multa do art. 58, inciso I, da Lei 8.443/1992, no valor de R$ 5.000,00;
9.2. encaminhar cópia da presente deliberação ao recorrente, à Fundação Nacional de Saúde, à Controladoria-Geral da União e à Procuradoria da República no Estado do Piauí.

Recurso de reconsideração interposto contra o Acórdão 7.914/2021-1ª Câmara, por meio do qual o responsável teve suas contas julgadas irregulares e foi condenado em débito e multa em decorrência da omissão no dever de prestar contas dos recursos recebidos por força de Termo de Compromisso.

Primeira Câmara

Município de Palmeirais/PI.

3. Interessados/Responsáveis/Recorrentes:
3.1. Interessada: Fundação Nacional de Saúde (26.989.350/0001-16).
3.2. Responsável: Paulo Cesar Vilarinho Soares (XXX.057.723-XX).
3.3. Recorrente: Paulo Cesar Vilarinho Soares (XXX.057.723-XX).

13.1. Ministros presentes: Walton Alencar Rodrigues (Presidente), Vital do Rêgo (Relator) e Jorge Oliveira.
13.2. Ministro-Substituto convocado: Augusto Sherman Cavalcanti.
13.3. Ministro-Substituto presente: Weder de Oliveira.

VITAL DO RÊGO

Ministro Benjamin Zymler.

Tratam os presentes autos de recurso de reconsideração interposto por Paulo César Vilarinho Soares, ex-prefeito municipal de Palmeirais/PI (gestão 2013-2016) , contra o Acórdão 7914/2021-TCU-Primeira Câmara.
2.	Adoto como parte do relatório a instrução de mérito elaborada no âmbito da Secretaria de Recursos, transcrita a seguir, a qual contou com a anuência de seus dirigentes (peças 77 a 79) :
INTRODUÇÃO
1.	Trata-se de recurso de reconsideração (peças 58-62) interposto por Paulo César Vilarinho Soares, ex-prefeito municipal de Palmeirais/PI (gestão 2013-2016) , contra o Acórdão 7914/2021-TCU-Primeira Câmara, rel. Ministro BENJAMIN ZYMLER (peça 44) . A deliberação recorrida apresenta o seguinte teor:
9.1. considerar revel o Sr. Paulo Cesar Vilarinho Soares, para todos os efeitos, nos termos do art. 12, § 3º, da Lei 8.443/1992;
9.2. julgar irregulares as contas do Sr. Paulo Cesar Vilarinho Soares, com fundamento nos arts. 1º, inciso I, 16, inciso III, alíneas "a" e "c", da Lei 8.443/1992, condenando-o, com base nos arts. 19, caput, e 23, inciso III, da mesma Lei, ao pagamento das quantias abaixo discriminadas, com a fixação do prazo de quinze dias, a contar da notificação, para comprovar, perante o Tribunal (art. 214, inciso III, alínea "a", do Regimento Interno do TCU) , o recolhimento da dívida aos cofres do Tesouro Nacional, atualizada monetariamente e acrescida dos juros de mora, calculados a partir das datas da ocorrência até a data dos recolhimentos, na forma prevista na legislação em vigor;
	VALOR ORIGINAL (R$) 
	DATA DA OCORRÊNCIA
	DÉBITO/CRÉDITO

	576.575,51
	2/10/2013
	D

	432.431,63
	1/7/2014
	D

	432.431,64
	18/2/2016
	D

	20.604,36
	26/4/2017
	C

9.3. aplicar ao Sr. Paulo Cesar Vilarinho Soares, com fundamento no art. 19, caput, da Lei 8.443/1992, multa prevista no art. 57 da mesma Lei, no valor de R$ 900.000,00 (novecentos mil reais) , fixando-lhe o prazo de quinze dias, a contar da notificação, para que comprove, perante este Tribunal, o recolhimento da dívida aos cofres do Tesouro Nacional (art. 214, inciso III, alínea "a", do Regimento Interno do TCU) , atualizada monetariamente desde a data deste acórdão até a data do efetivo recolhimento, se for paga após o vencimento, na forma da legislação em vigor;
9.4. autorizar, desde logo, nos termos do art. 28, inciso II, da Lei 8.443/1992, a cobrança judicial das dívidas, caso não atendida a notificação;
9.5. remeter cópia deste acórdão à Procuradoria da República no Estado do Piauí, nos termos do art. 16, § 3º, da Lei 8.443/1992, para adoção das medidas cabíveis. 
HISTÓRICO 
2.	Cuidam os autos de tomada de contas especial instaurada pela Fundação Nacional de Saúde (Funasa) , em desfavor de Paulo César Vilarinho Soares, ex-prefeito municipal de Palmeirais/PI (gestão 2013-2016) , em razão da omissão no dever de prestar contas dos recursos recebidos por força do Termo de Compromisso TC/PAC 398/2012 (Siafi 674148) , celebrado entre a Funasa e a aludida municipalidade (peça 1, p. 30-36) .
2.1.	O convênio teve por objeto a execução de sistema de abastecimento de água no município de Palmeirais/PI, no valor total de R$ 1.441.438,78 a cargo da concedente, sem contrapartida da convenente. O ajuste vigorou de 28/12/2012 a 28/4/2016 (peça 1, p. 30-36, 54-55 e 58-60) , com prazo para prestação de contas em 27/6/2016 (peça 1, p. 80) .
2.2.	A partir dos exames da fase externa desta TCE (peças 4-6) , realizou-se a citação e audiência de Paulo César Vilarinho Soares - conforme dados de responsabilização abaixo:
a) 	irregularidade1 (citação) : omissão do dever de prestar constas dos recursos recebidos através do TC/PAC 398/2012 (Siafi 674148) ;
a.1) 	conduta1: omitir-se do dever de prestar contas dos valores transferidos por meio do TC/PAC 398/2012 (Siafi 674148) ; 
b) 	irregularidade2 (audiência) : não cumprimento do prazo estipulado para a apresentação da prestação de contas final dos recursos recebidos por força do TC/PAC 398/2012 (Siafi 674148) , expirado em 17/6/2016; e
b.1) 	conduta2: descumprir o prazo estipulado para prestação de contas dos valores transferidos por meio do TC/PAC 398/2012 (Siafi 674148) .
2.3.	Em face da revelia de Paulo César Vilarinho Soares, a unidade técnica propôs, dentre outras medidas, o seguinte encaminhamento (peças 40-42) : (i) julgar irregulares as contas do ex-alcaide, condenando-o em débito; e (ii) aplicar-lhe a multa do art. 57 da Lei 8.443/1992.
2.4.	O MPTCU, por sua vez, divergiu do encaminhamento proposto pela unidade técnica, tendo sugerido o seguinte deslinde ao processo (peça 43) : (i) preliminarmente, realizar a audiência da Prefeitura Municipal de Palmeirais /PI com relação à omissão de providências para regularizar as pendências documentais do Termo de Compromisso TC/PAC 398/2012 (Siafi 674148) , mais especificamente, ausência de obtenção e a comprovação perante o Tribunal da documentação de licenciamento e de posse e domínio com relação a todos os terrenos nos quais se encontram os poços tubulares, conforme assinaladas pela Fundação Nacional de Saúde (Funasa) no Parecer Técnico nº . 102/2019 e respectivo Relatório de Visita Técnica (peça 22) , solicitadas mediante diligência do Tribunal por meio do Ofício nº . 4.259/2019-TCU/Seproc (peça 20) ; (ii) vencida a preliminar, julgar irregulares as contas de Paulo César Vilarinho Soares, sem condenação em débito, aplicando-lhe a multa do art. 58, inciso I, da Lei 8.443/1992.
2.5.	Em linha de concordância com a unidade técnica, esta Corte de Contas, ante as razões expostas pelo Relator, deliberou, mediante o Acórdão 7914/2021-TCU-Segunda Câmara, julgar irregulares as contas de Paulo César Vilarinho Soares, condenando-o em débito e lhe aplicando a multa do art. 57 da Lei 8.443/1992.
2.6.	Irresignado, Paulo César Vilarinho Soares interpôs recurso de reconsideração (peças 58-62) contra o Acórdão 7914/2021-TCU-Segunda Câmara (peça 44) , espécie de recurso objeto do presente exame.
EXAME DE ADMISSIBILIDADE
3.	Reitera-se o exame preliminar de admissibilidade (peças 63-64) , acolhido por despacho do Relator, Ministro Vital do Rêgo, que conheceu do recurso interposto por Paulo César Vilarinho Soares, com a suspensão dos efeitos dos itens 9.2, 9.3 e 9.4 do Acórdão 7914/2021-TCU-Segunda Câmara (peça 67) .
EXAME TÉCNICO
4.	Delimitação
4.1.	Constitui objeto do presente recurso definir as seguintes questões:
a) 	preliminar:
a.1) 	prescrição;
b) 	mérito: 
b.1) 	ausência de dano ao erário;
b.2) 	responsabilidade parcial pela execução do convênio;
b.3) 	desproporcionalidade do valor da multa; e
b.4) 	ausência de má-fé.
4.2.	Registra-se que o presente exame atentará além dos elementos constantes da matriz de responsabilização utilizada pelo TCU para a questão da responsabilidade subjetiva, também aqueles constantes na Lei 13.655/2018 (Lei de Introdução às Normas do Direito Brasileiro - LINDB) , mormente no que concerne aos seus arts. 22 e 28.
Preliminar
5.	Prescrição
5.1.	Ainda que o recorrente não tenha pugnado acerca da temática "prescrição", tem-se que essa deve ser examinada nestes autos por se tratar de questão de ordem pública.
5.2. 	A prescrição do dano ao erário assume particular relevância, dado o recente julgamento, pelo STF, do RE 636.886 (tema 899 da repercussão geral) . No exame da prescrição, a Serur tem adotado os entendimentos detalhados na peça 76, que contém estudo e pronunciamentos anteriores da secretaria sobre o tema. Nessas manifestações estão desenvolvidas as seguintes premissas, que serão utilizadas no presente exame:
a) ao julgar o RE 636.886, o STF conferiu nova interpretação ao art. 37, § 5º, da Constituição Federal, fixando a tese de que "é prescritível a pretensão de ressarcimento ao erário fundada em decisão de Tribunal de Contas";
b) as pretensões punitiva e de ressarcimento devem observar o mesmo regime na atividade de controle externo, dado o objetivo comum da prescrição, de fixar prazo para o Tribunal de Contas agir, para caracterizar o ilícito, identificar seu autor, dimensionar as consequências da conduta e impor as consequências legais, independentemente de tais consequências terem natureza punitiva ou ressarcitória; e
c) até que sobrevenha norma específica, entende-se que a prescrição das pretensões punitiva e de ressarcimento, no processo de controle externo, deve observar o regime da Lei 9.873/1999, na linha dos recentes pronunciamentos do STF a respeito. Assim, sem prejuízo de se realizar o exame da prescrição também segundo o prazo decenal previsto no Código Civil, o critério adotado, na formulação da proposta de encaminhamento, será o da Lei 9.873/1999.
5.3.	Com essas explicações, passa-se à análise da prescrição no caso em exame, considerando-se as premissas indicadas anteriormente.
5.4.	Quanto à análise da prescrição segundo os critérios do Acórdão 1441/2016-TCU-Plenário, redator Ministro WALTON ALENCAR RODRIGUES, tem-se que a prescrição da pretensão punitiva e do débito subordinam-se ao prazo geral de dez anos (art. 205 da Lei 10.406/2002 - Código Civil) , contado a partir da data da ocorrência do fato e interrompido pelo ato que ordenar a citação, a audiência ou a oitiva da parte. A presente TCE refere-se às seguintes irregularidades: (i) omissão do dever de prestar constas dos recursos recebidos através do TC/PAC 398/2012 (Siafi 674148) ; e (ii) não cumprimento do prazo estipulado para a apresentação da prestação de contas final dos recursos recebidos por força do TC/PAC 398/2012 (Siafi 674148) , expirado em 17/6/2016. O termo inicial para a contagem da prescrição, sob o regime do Código Civil aplicado ao caso concreto, será o dia seguinte ao término do prazo final para entrega da prestação de contas, qual seja, 28/6/2016 (peça 1, p. 80) .
5.5.	O ato ordenatório de citação e audiência que interrompe a fruição do prazo data de 3/10/2018 (peça 7) . Logo, verifica-se a não incidência do prazo decenal de prescrição previsto no art. 205 do Código Civil a partir da ocorrência do fato, cuja contagem é interrompida pelo ato que ordenou a citação e audiência. Essa foi a conclusão do decisum condenatório, conforme voto condutor (peça 45, p. 3) , in verbis:
23. Considerando que não houve a prescrição da pretensão punitiva, haja vista que o prazo limite para a apresentação das contas foi em 27/6/2016 e o despacho que autorizou a citação foi exarado em 3/8/2018, defendo que seja aplicada ao responsável também a multa prevista no art. 57 da Lei 8.443/1992, cujo valor fixo em R$ 900.000,00 (novecentos mil reais) . (Grifou-se) .
5.6.	No que concerne à análise da prescrição pelo regime da Lei 9.873/1999, é preciso considerar os seguintes parâmetros:
a) Termo inicial: 
a.1) a Lei 9.873/1999, art. 1º, parte final, traz previsão expressa a respeito do início do prazo em se tratando de infrações imediatas e aquelas de caráter permanente ou continuado. As primeiras ocorrem contadas da data da prática do ato, e aquelas do dia em que tiver cessado a permanência ou a continuidade;
a.2) considerando que, no presente caso, as irregularidades referem-se à (i) omissão do dever de prestar constas dos recursos recebidos através do TC/PAC 398/2012 (Siafi 674148) ; e (ii) não cumprimento do prazo estipulado para a apresentação da prestação de contas final dos recursos recebidos por força do TC/PAC 398/2012 (Siafi 674148) , expirado em 17/6/2016 - o termo inicial, in casu, será a data do primeiro ato de apuração da omissão no dever de prestar contas, qual seja, 2/12/2016, data do parecer financeiro à peça 1, p. 99-100: 
b) Prazo:
b.1) a Lei 9.873/1999 apresenta um prazo geral, de cinco anos (art. 1º) , e um prazo especial, previsto no art. 1º, § 2º, a saber: "quando o fato objeto da ação punitiva da Administração também constituir crime, a prescrição reger-se-á pelo prazo previsto na lei penal";
c) Interrupções por atos inequívocos de apuração dos fatos, sendo que 	no regime da Lei 9.873/1999, a prescrição se interrompe "por qualquer ato inequívoco, que importe apuração do fato" (art. 2º, II) . Os exemplos típicos, no caso em exame, são: (i) fase interna de exame da TCE no âmbito da Funasa; e (ii) fase interna de exame da TCE na CGU; e (iii) fase externa de exame da TCE no TCU. Com esse fundamento, a prescrição foi interrompida:
c.1) em 22/3/2017, data do Relatório de TCE (peça 1, p. 122-125) ; 
c.2) em 29/6/2018, data do parecer do dirigente de controle interno (peça 2, p. 11) ;
c.3) em 20/7/2018, data do pronunciamento ministerial (peça 2, p. 12) ;
c.4) em 28/9/2018, data da instrução preliminar de citação e audiência (peças 4-6) ;
c.5) em 29/3/2019, data da primeira instrução de mérito (peças 13-15) ;
c.6) em 28/6/2019, data do primeiro parecer do MPTCU (peça 16) ;
c.7) em 2/7/2019, data do despacho do Relator a quo, determinando diligências (peça 17) ;
c.8) em 11/2/2021, data da segunda e última instrução de mérito (peças 40-42) ;
c.9) em 28/4/2021, data do segundo e último parecer do MPTCU (peça 43) ; 
d) Interrupções pela citação/audiência do responsável, sendo que 	 a prescrição também é interrompida "pela notificação ou citação do indiciado ou acusado, inclusive por meio de edital", nos termos do art. 2º, I, da Lei 9.873/1999. E, no regime dessa lei, a interrupção se dá pela citação/audiência propriamente dita, e não pelo despacho que a ordena. Com esse fundamento, houve a interrupção em 25/10/2018 (peça 9) ; 
e) Interrupção pela decisão condenatória recorrível (art. 2º, inciso III, da Lei 9.873/1999) , sendo que para esse fundamento, houve a interrupção em 11/5/2021, data da sessão em que foi proferido o acórdão condenatório (peça 44) . Essa interrupção é relevante, por estabelecer prazo para julgamento do recurso;
f) Da prescrição intercorrente:
f.1) nos termos do art. 1º, § 1º, da Lei 9.873/1999, opera-se a prescrição intercorrente se o processo ficar paralisado por mais de três anos, aguardando "julgamento ou despacho";
f.2) note-se que há uma correlação entre essa hipótese e as causas de interrupção da prescrição do art. 2º. Com efeito, uma vez interrompida a prescrição por alguma das hipóteses do art. 2º, o processo não pode ficar inativo, sem qualquer inovação processual relevante, por mais de três anos;
f.3) trata-se de prazo específico, não se aplicando nem o prazo geral de cinco anos nem o prazo especial, da lei penal (§ 2º) . A finalidade da prescrição intercorrente, com seu prazo próprio, é a de assegurar a eficiência e celeridade nas apurações administrativas. Seria contrário a essa finalidade a paralisação injustificada do processo por período maior que o triênio estabelecido para a hipótese;
f.4) a extrapolação do prazo de três anos, sem inovação relevante no processo, pode configurar negligência. Por isso, além de se operar a prescrição, deve-se promover a "apuração da responsabilidade funcional decorrente da paralisação, se for o caso";
f.5) em muitas situações o exame da prescrição intercorrente pode ficar prejudicado nos processos já em tramitação no TCU. Como a ação de ressarcimento era considerada imprescritível, as peças que compõem a tomada de contas especial, elencadas no art. 10 da Instrução Normativa-TCU 71/2012, não contemplam informações pormenorizadas quanto ao andamento do processo na fase interna, o que pode prejudicar a análise de eventual paralisação por mais de três anos;
f.6) assim, caso o tribunal venha a adotar a sistemática da Lei 9.873/1999 para aferir a prescrição, convém avaliar, oportunamente, a possibilidade de ajustes na IN-TCU 71/2012, para que as tomadas de contas especiais encaminhadas ao tribunal contemplem informações sobre as interrupções ocorridas na fase interna do procedimento; e
f.7) especificamente quanto a esta TCE, as próprias causas de interrupção elencadas acima permitem evidenciar que o processo teve andamento regular, não se operando a prescrição intercorrente.
5.7.	Diante da análise da questão prescricional procedida no item 5.6 deste exame, conclui-se que os eventos indicados acima são suficientes para evidenciar que não ocorreu a prescrição - nem mesmo a prescrição intercorrente, prevista no art. 1º, § 1º, da Lei 9.873/1999.
5.8.	Por fim, são oportunas algumas considerações sobre a possibilidade de aplicar, neste processo, novo critério para exame da prescrição, diverso do considerado no julgamento originário (que seguiu o Acórdão 1441/2016-TCU-Plenário) .
5.9.	Partindo-se da premissa de que a pretensão reparatória segue as mesmas balizas (Lei 9.873/1999) , enquanto não houver norma específica a respeito, a demonstração de que não se operou a prescrição punitiva impõe, como consequência, a conclusão de que também é viável a condenação ao ressarcimento do prejuízo apurado nos autos. Com efeito, quanto ao débito e à multa, o novo parâmetro para exame da prescrição não altera o resultado do julgamento.
Mérito
6.	Ausência de dano ao erário 
6.1.	Paulo César Vilarinho Soares traz a tese de que não haveria dano ao erário, tendo apresentado, para tanto, os seguintes argumentos (peças 59, p. 7-8, 11-12; e 62) :
a) a obra teria sido totalmente executada, tendo alcançado a finalidade social (peça 59, p. 7-8 e 11-14 e 16) ;
b) teria sido comprovado desde a instauração da TCE que os recursos despendidos teriam sido utilizados (peça 59, p. 7-8) ;
c) em 21/6/2021, teria encaminhado, por e-mail, a prestação de contas final para a Funasa, mas tal documentação não teria sido ainda examinada (peça 59, p. 8) ;
d) não haveria dano ao erário, haja vista ainda que intempestiva prestação de contas anexada aos presentes autos (peça 59, p. 11-13 e 15; e 62) ;
e) a ausência de prestação de contas no prazo legal configuraria apenas irregularidade formal (peça 59, p. 11-12 e 16) ;
f) a ausência de dano ao erário teria sido reconhecida pelo MPTCU em seu parecer (peça 59, p. 12) ;
g) seria impossível a presunção de dano ao erário ante a omissão no dever de prestar contas (peça 59, p. 13) ;
h) a liberação das três parcelas pressuporia a existência de prestação de contas, mesmo que parcial (peça 59, p. 14-15) ; e
i) o dano ao erário e a aplicação da multa corresponderiam a enriquecimento ilícito da Administração Pública (peça 59, p. 15-17) .
Análise:
6.2.	De início, insta consignar que o parecer do MPTCU é meramente opinativo, não detendo ele caráter vinculante às decisões colegiadas desta Corte de Contas, formada por seus ministros e ministros-substitutos. A competência para julgar as contas dos administradores públicos encontra-se no art. 71, inciso II, da Magna Carta.
6.3.	Com efeito, o julgador não está compelido a considerar todas as alegações da parte, desde que tenha elementos que entenda serem suficientes para formar sua convicção; tampouco está obrigado a examinar todas as considerações da unidade técnica e do Ministério Público junto ao TCU, cujos entendimentos e argumentos servem para fornecer subsídios e não vinculam a formação da convicção do Tribunal (Acórdão 1561/2017-TCU-Plenário, rel. Ministro JOSÉ MÚCIO MONTEIRO) .
6.4.	O relator, que preside a instrução do processo, pode acolher qualquer uma das manifestações técnicas contidas no processo, ou até ser contrário a todas, para formação do seu livre convencimento e busca da verdade material (Acórdão 2307/2018-TCU-Plenário, rel. Ministra ANA ARRAES) .
6.5.	Nesse contexto, cumpre ressaltar que a jurisprudência desta Corte é no sentido de que a mera execução física do objeto ou de parte dele, por si só, não comprova que os recursos foram aplicados corretamente, cabendo ao responsável demonstrar o nexo causal entre os recursos que lhe foram repassados e os documentos de despesas referentes à execução, tais como notas de empenho, recibos, notas fiscais, extratos bancários, de forma que seja possível confirmar que determinado objeto conveniado (no caso objeto do repasse) tenha sido executado com os recursos transferidos. 
6.6.	Esse entendimento fundamenta-se no dever de prestar contas, previsto no parágrafo único do art. 70 da Constituição Federal, bem como em outros normativos infraconstitucionais, como o Decreto-Lei 200/1967. Nesse sentido é o teor dos Acórdão 2024/2016-TCU-Segunda Câmara, rel. Ministra ANA ARRAES; 1449/2016-TCU-2ª Câmara, rel. Ministra ANA ARRAES; 11236/2015-TCU-2ª Câmara, rel. Ministra ANA ARRAES; 11222/2015-TCU-2ª Câmara, rel. Ministro AUGUSTO NARDES; 7612/2015-TCU-1ª Câmara, rel. Ministro WALTON ALENCAR RODRIGUES; 3356/2019-TCU-1ª Câmara, rel. Ministro WALTON ALENCAR RODRIGUES e 3547/2019-TCU-1ª Câmara, rel. Ministro BENJAMIM ZYMLER.
6.7.	Demais disso, deve-se salientar que a omissão no dever de prestar contas configura ofensa não só às regras legais, mas também aos princípios basilares da Administração Pública, já que, nesse caso, o gestor deixa de demonstrar o efetivo emprego dos recursos postos sob a sua responsabilidade, dando ensejo, inclusive, ao surgimento de presunção legal de integral dano ao erário, pela não aplicação dos valores, mediante desvio dos recursos da União (Acórdão 196/2016-TCU-Plenário, rel. Ministro BENJAMIN ZYMLER) . Nesse sentido, tem-se os Acórdão 3254/2010-TCU-Segunda Câmara, rel. Ministro RAIMUNDO CARREIRO; e 1189/2008-TCU-1ª Câmara, rel. Ministro VALMIR CAMPELO.
6.8.	Quanto aos argumentos de que teria sido comprovado desde a instauração da TCE que os recursos despendidos teriam sido utilizados, e de que a liberação das três parcelas pressuporia a existência de prestação de contas, mesmo que parcial; tem-se que esses não merecem prosperar.
6.9.	Efetivamente, até a prestação de contas em 27/5/2021 (peça 62) , não havia nos autos desde a instauração da TCE comprovação do uso dos recursos do Termo de Compromisso TC/PAC 398/2012 (Siafi 674148) , tampouco se revela plausível considerar que as liberações de recursos pela concedente pressuporiam a existência de prestação de contas. 
6.10.	Compulsando os documentos trazidos pelo recorrente a título de prestação de contas (peça 62) , verifica-se a seguinte execução financeira do convênio objeto desta TCE:
Tabela 1 - Execução financeira do Termo de Compromisso TC/PAC 398/2012 (Siafi 674148) 
	Despesa
	Data da despesa
	Valor (R$) 
	Liquidação
	Pagamento
	Data do pagamento
	Valor (R$) 

	1º boletim de medição
	30/1/2014
	576.000,00
	peça 62, p. 96
	peça 62, p. 16 e 97-98
	6/2/2014
	571.392,00

	2º boletim de medição
	11/7/2014
	440.000,00
	peça 62, p. 99
	peça 62, p. 21 e 100-103
	14/7/2014
	419.540,00

	3º boletim de medição
	18/4/2016
	423.818,41
	peça 62, p. 104
	peça 62, p. 42 e 105-107
	27/4/2016
	411.767,56

6.11.	A partir da tabela acima, percebe-se a ocorrência de gastos no total de R$ 1.439.818,41, bem como o recolhimento ao erário do saldo remanescente de R$ 20.604,36 (peça 62, p. 108-109) . Assim, conclui-se que o ex-gestor ora recorrente logrou êxito em comprovar a boa e regular aplicação dos recursos repassados por força do Termo de Compromisso TC/PAC 398/2012 (Siafi 674148) , sendo possível aferir o nexo de causalidade financeiro entre os recursos repassados e as despesas efetuadas para a realização da obra (plenamente realizada) .
6.12.	Não obstante isso, verifica-se não haver nos autos justificativa plausível para a intempestividade da prestação de contas por parte do ex-alcaide ora apelante. A apresentação extemporânea da prestação de contas, sem atenuantes que justifiquem o atraso, porém com elementos que comprovem a boa e regular aplicação dos recursos, permite a exclusão do débito, mas não elide a omissão inicial, cabendo o julgamento pela irregularidade das contas com aplicação de multa (Acórdão 1217/2019-TCU-Plenário, rel. Ministro WALTON ALENCAR RODRIGUES) . Nesse sentido, tem-se os Acórdão 3771/2017-TCU-Segunda Câmara, rel. Ministro-Substituto MARCOS BEMQUERER; 855/2015-TCU-Plenário, rel. Ministro VITAL DO RÊGO; e 136/2007-TCU-1ª Câmara, rel. Ministro AUGUSTO NARDES.
6.13.	Diante disso, propõe-se acolher a tese do recorrente, para tornar insubsistente o débito e a multa objeto dos itens 9.2 e 9.3 do decisum condenatório, respectivamente - mantendo-se, todavia, a irregularidade das contas (alteração do fundamento legal para art. 16, inciso III, alínea "a", e 19, parágrafo único, da Lei 8.443/1992) com a aplicação da multa do art. 58, inciso I, da Lei 8.443/1992.
6.14.	No que concerne à questão da responsabilidade subjetiva com base na Lei 13.655/2018 (Lei de Introdução às Normas do Direito Brasileiro - LINDB) , cabe mencionar que, na aplicação de sanções, o TCU deve considerar a natureza e a gravidade da infração, os danos que delas provieram para a Administração Pública, as circunstâncias agravantes ou atenuantes e os antecedentes do agente, nos termos do art. 22, § 2º (Acórdão 2463/2019-TCU-Primeira Câmara, rel. Ministro BRUNO DANTAS) . Para fins de aplicação de sanções pelo TCU, deve-se verificar a ocorrência de culpa grave ou dolo do administrador público (Acórdão 11762/2018-TCU-Segunda Câmara, rel. Ministro-Substituto MARCOS BEMQUERER) . 
6.15.	Para fins do exercício do poder sancionatório do TCU, erro grosseiro é o que decorreu de grave inobservância do dever de cuidado, isto é, que foi praticado com culpa grave (Acórdão 1689/2019-TCU-Plenário, rel. Ministro AUGUSTO NARDES, 2924/2018-TCU-Plenário, rel. Ministro JOSÉ MÚCIO MONTEIRO, e 2391/2018-TCU-Plenário, rel. Ministro BENJAMIN ZYMLER) . 
6.16.	In casu, conclui-se que a conduta irregular cometida pelo responsável ora recorrente (descumprir o prazo estipulado para prestação de contas dos valores transferidos por meio do TC/PAC 398/2012 - Siafi 674148) foi praticada, no mínimo, com culpa grave (por negligência e/ou imprudência) , tendo ele assumido todos os riscos envolvidos na prática do ato, pois era de se esperar dele a apresentação tempestiva da prestação de contas final para fins de comprovação da boa regular aplicação dos recursos federais repassados. 
6.17.	A não comprovação da boa e regular aplicação de recursos federais em face da omissão no dever de prestar contas constitui grave inobservância do dever de cuidado no trato com a coisa pública, revelando a existência de culpa grave, uma vez que se distancia do que seria esperado de um administrador minimamente diligente, o que caracteriza erro grosseiro a que alude o art. 28 do Decreto-lei 4.657/1942 (Lei de Introdução às Normas do Direito Brasileiro) , incluído pela Lei 13.655/2018 (Acórdão 8879/2021-TCU-Primeira Câmara, rel. Ministro BENJAMIN ZYMLER) . No caso concreto, frise-se que a omissão inicial no dever de prestar contas permaneceu.
6.18.	Salienta-se, por oportuno, não haver nos presentes autos elementos hábeis a comprovar a ocorrência de circunstâncias práticas, ainda que de ordem estrutural, a limitar ou condicionar a ação do responsável em prestar contas tempestivamente.
7.	Responsabilidade parcial pela execução do convênio
7.1.	O recorrente aduz a tese de que não responderia pela execução integral do convênio, tendo manifestado, para tanto, as seguintes alegações (peças 59, p. 10-11; e 60-61) :
a) teria sido afastado do cargo de prefeito municipal de Palmeirais/PI entre 6/8/2013 e 31/3/2014, sendo que os recursos recebidos em 2/10/2013 (primeira parcela) não seriam de sua responsabilidade, mas do prefeito que assumiu à época, Reginaldo Soares Veloso Júnior (peças 59, p. 10-11; e 60-61) ;
b) o primeiro pagamento também teria ocorrido na gestão de Reginaldo Soares Veloso Júnior, em 6/2/2014 (peça 59, p. 10-11) ;
c) Reginaldo Soares Veloso Júnior deveria ser incluído no polo passivo desta TCE, haja vista a parcela que executou (peça 59, p. 11) ; e
d) as pendências documentais faltantes teriam que ser atribuídas à municipalidade e não a ele (peça 59, p. 11) .
Análise:
7.2.	Tendo em vista as conclusões do item 6 deste exame técnico, fica prejudicada a análise desta questão. Assinala-se, nesse ponto, que a responsabilidade pela prestação de contas (27/6/2016) recaiu, de todo modo, no período de gestão de Paulo César Vilarinho Soares, fora dos períodos mencionados de afastamento caracterizados às peças 60-61. 
8.	Desproporcionalidade do valor da multa
8.1.	O recorrente, embora reconheça a necessidade de imputação de multa, entende que o valor deveria ser razoável, considerando-se a ausência de dano ao erário (peça 59, p. 15-16) .
Análise:
8.2.	Haja vista as conclusões do item 6 deste exame técnico, fica prejudicada a análise desta questão.
9.	Ausência de má-fé.
9.1.	O apelante alega que não teria agido de má-fe ou com dolo (peça 59, p. 11) .
Análise:
9.2.	Uma vez caracterizada a reprovabilidade da conduta, a avaliação de existência de má-fé não é requisito essencial à culpabilidade do recorrente. De outro modo, tal elemento anímico, subjetivo da conduta, deve ser considerado apenas como agravante, no sentido de majorar a dosimetria da pena.
9.3.	Nesse sentido, considerando ainda que a má-fé não pode ser presumida, devendo, portanto, ser demonstrada, reforça-se que sua existência sequer foi cogitada nos presentes autos.
9.4.	Assim, conclui-se que a alegação de ausência de má-fé do responsável não é capaz de afastar a cominação da multa e a condenação em débito, uma vez que não é pressuposto de sua aplicação. Ademais, tendo em vista que a manifestação de má-fé não foi expressamente considerada na dosimetria da pena e no dano ao erário, reputa-se irrelevante o argumento do apelante.
CONCLUSÃO
10.	Das análises anteriores, conclui-se pelo provimento parcial do recurso, considerando-se que:
a) não ocorreu prescrição do dano ao erário seja com base no regime da Lei 9.873/1999, seja com fundamento nos critérios do Acórdão 1441/2016-TCU-Plenário;
b) houve comprovação da boa e regular aplicação dos recursos repassados por força do Termo de Compromisso TC/PAC 398/2012 (Siafi 674148) , não havendo justificativa nos autos acerca da intempestividade da prestação de contas;
c) a apresentação extemporânea da prestação de contas, sem atenuantes que justifiquem o atraso, porém com elementos que comprovem a boa e regular aplicação dos recursos, permite a exclusão do débito, mas não elide a omissão inicial, cabendo o julgamento pela irregularidade das contas com aplicação de multa; e
d) no âmbito do controle externo, a existência de má-fé não é requisito essencial à culpabilidade do responsável, bastando que tenha sido caracterizada a reprovabilidade da conduta.
10.1.	Com base nas alíneas "b" e "c" do item precedente, propõe-se o provimento parcial do recurso, para tornar insubsistente o débito e a multa objeto dos itens 9.2 e 9.3 do decisum condenatório, respectivamente - mantendo-se, todavia, a irregularidade das contas (alteração do fundamento legal para art. 16, inciso III, alínea "a", e 19, parágrafo único, da Lei 8.443/1992) com a aplicação da multa do art. 58, inciso I, da Lei 8.443/1992.
PROPOSTA DE ENCAMINHAMENTO
11.	Ante todo o exposto, submete-se à consideração superior a presente análise do recurso de reconsideração interposto por Paulo César Vilarinho Soares contra o Acórdão 7914/2021-TCU-Primeira Câmara, propondo-se, com fundamento no art. 32, inciso I, e 33, da Lei 8.443/1992:
a) 	conhecer do recurso e, no mérito, dar-lhe provimento parcial, para:
a.1) 	tornar insubsistente o débito e a multa objeto dos itens 9.2 e 9.3 do Acórdão 7914/2021-TCU-Primeira Câmara, respectivamente;
a.2) 	alterar o fundamento legal da irregularidade das contas para arts. 16, inciso III, alínea "a", e 19, parágrafo único, da Lei 8.443/1992;
a.3)	aplicar a multa do art. 58, inciso I, da Lei 8.443/1992; e
b)	dar ciência da deliberação que vier a ser adotada ao recorrente, à Fundação Nacional de Saúde, à Controladoria-Geral da União, à Procuradoria da República no Estado do Piauí, e aos demais interessados.
2.	O Ministério Público de Contas manifestou-se de acordo com o encaminhamento proposto pela unidade técnica, consoante o parecer acostado à peça 80, integralmente transcrito a seguir:
A execução física e a funcionalidade das obras pactuadas restaram comprovadas (Parecer Técnico 102/2019 à peça 22, pp. 3/4, e voto à peça 45, p. 3, item 17) . 
Contudo, em decorrência da omissão no dever de prestar contas dos recursos recebidos por força do Termo de Compromisso TC/PAC 398/2012 (Siafi 674148) , celebrado entre a Fundação Nacional de Saúde (Funasa) e o município de Palmeirais/PI, no valor total de R$ 1.441.438,78 (peça 1, pp. 3 e 30/9) , com vistas à execução de 12 sistemas de abastecimento de água na zona rural, compostos de captação, adutora, reservatório, rede de distribuição e ligações domiciliares, para atendimento de 200 famílias (plano de trabalho à peça 1, pp. 14/8 e 70) , o TCU decidiu, mediante o Acórdão 7914/2021-TCU-Primeira Câmara, entre outras medidas (peça 44) :
9.1. considerar revel o Sr. Paulo Cesar Vilarinho Soares, para todos os efeitos, nos termos do art. 12, § 3º, da Lei 8.443/1992;
9.2. julgar irregulares as contas do Sr. Paulo Cesar Vilarinho Soares, com fundamento nos arts. 1º, inciso I, 16, inciso III, alíneas 'a' e 'c', da Lei 8.443/1992, condenando-o, com base nos arts. 19, caput, e 23, inciso III, da mesma Lei, ao pagamento das quantias abaixo discriminadas [R$ 1.441.438,78], com a fixação do prazo de quinze dias, a contar da notificação, para comprovar, perante o Tribunal (art. 214, inciso III, alínea 'a', do Regimento Interno do TCU) , o recolhimento da dívida aos cofres do Tesouro Nacional, atualizada monetariamente e acrescida dos juros de mora, calculados a partir das datas da ocorrência até a data dos recolhimentos, na forma prevista na legislação em vigor;
	VALOR ORIGINAL (R$) 
	DATA DA OCORRÊNCIA
	DÉBITO/CRÉDITO

	576.575,51
	2/10/2013
	D

	432.431,63
	1/7/2014
	D

	432.431,64
	18/2/2016
	D

	20.604,36
	26/4/2017
	C

9.3. aplicar ao Sr. Paulo Cesar Vilarinho Soares, com fundamento no art. 19, caput, da Lei 8.443/1992, multa prevista no art. 57 da mesma Lei, no valor de R$ 900.000,00 (novecentos mil reais) , fixando-lhe o prazo de quinze dias, a contar da notificação, para que comprove, perante este Tribunal, o recolhimento da dívida aos cofres do Tesouro Nacional (art. 214, inciso III, alínea 'a', do Regimento Interno do TCU) , atualizada monetariamente desde a data deste acórdão até a data do efetivo recolhimento, se for paga após o vencimento, na forma da legislação em vigor;
Nesta fase processual, a Secretaria de Recursos (Serur) opina, em uníssono, no sentido de o Tribunal conhecer do recurso de reconsideração (peças 58 a 62) interposto por Paulo César Vilarinho Soares, ex-prefeito de Palmeirais/PI, gestão de 1/1/2013 a 5/8/2013 e de 10/5/2014 a 31/12/2016 (peça 1, p. 5, e peças 60 e 61) , e, no mérito, dar-lhe provimento parcial, para:
a.1) tornar insubsistente o débito e a multa objeto dos itens 9.2 e 9.3 do Acórdão 7914/2021-TCU-Primeira Câmara, respectivamente;
a.2) alterar o fundamento legal da irregularidade das contas para arts. 16, inciso III, alínea 'a', e 19, parágrafo único, da Lei 8.443/1992;
a.3) aplicar a multa do art. 58, inciso I, da Lei 8.443/1992; e
b) dar ciência da deliberação que vier a ser adotada ao recorrente, à Fundação Nacional de Saúde, à Controladoria-Geral da União, à Procuradoria da República no Estado do Piauí, e aos demais interessados.
Em apertada síntese, a unidade técnica especializada relata e pondera o seguinte (peça 77) :
a) o convênio teve por objeto a execução de sistema de abastecimento de água no município de Palmeirais/PI, no valor total de R$ 1.441.438,78 a cargo da concedente, sem contrapartida da convenente. O ajuste teve vigência de 28/12/2012 a 28/4/2016, com prazo para prestação de contas até 27/6/2016 (peça 1, pp. 30/6, 54/5, 58/60 e 80) ;
b) os argumentos de que teria sido comprovado, desde a instauração da TCE, que os recursos despendidos teriam sido utilizados e de que a liberação das três parcelas pressuporia a existência de prestação de contas, mesmo que parcial, não merecem prosperar;
c) até a prestação de contas em 27/5/2021 (peça 62) , não havia nos autos, desde a instauração da TCE, comprovação do uso dos recursos do TC/PAC 398/2012, tampouco se revela plausível considerar que as liberações de recursos pela concedente pressuporiam a existência de prestação de contas;
d) em face da prestação de contas apresentada (peça 62) , verifica-se a seguinte execução financeira do ajuste:
Tabela 1 - Execução financeira do Termo de Compromisso TC/PAC 398/2012 (Siafi 674148) 
	Despesa
	Data da despesa
	Valor (R$) 
	Liquidação
	Pagamento
	Data do pagamento
	Valor (R$) 

	1º boletim de medição
	30/1/2014
	576.000,00
	peça 62, p. 96
	peça 62, p. 16 e 97-98
	6/2/2014
	571.392,00

	2º boletim de medição
	11/7/2014
	440.000,00
	peça 62, p. 99
	peça 62, p. 21 e 100-103
	14/7/2014
	419.540,00

	3º boletim de medição
	18/4/2016
	423.818,41
	peça 62, p. 104
	peça 62, p. 42 e 105-107
	27/4/2016
	411.767,56

e) houve, portanto, gastos no total de R$ 1.439.818,41 e recolhimento ao erário do saldo remanescente de R$ 20.604,36 (peça 62, pp. 108/9) . Assim, o recorrente logrou êxito em comprovar a boa e regular aplicação dos recursos repassados, sendo possível aferir o nexo de causalidade financeiro entre os recursos transferidos e as despesas efetuadas para a realização da obra (plenamente realizada) ;
f) não obstante isso, não há, nos autos, justificativa plausível para a intempestividade da prestação de contas por parte do ex-gestor;
g) diante disso, propõe-se tornar insubsistentes o débito e a multa objetos dos itens 9.2 e 9.3 do decisum condenatório, respectivamente - mantendo-se, todavia, a irregularidade das contas (alteração do fundamento legal para arts. 16, inciso III, alínea "a", e 19, parágrafo único, da Lei 8.443/1992) com a aplicação da multa do art. 58, inciso I, da Lei 8.443/1992;
h) a conduta irregular cometida pelo responsável ora recorrente (descumprir o prazo estipulado para prestação de contas) foi praticada, no mínimo, com culpa grave (por negligência e/ou imprudência) , tendo ele assumido todos os riscos envolvidos na prática do ato, pois era de se esperar dele a apresentação tempestiva da prestação de contas final para fins de comprovação da boa e regular aplicação dos recursos federais repassados;
i) no processo, não há elementos hábeis a comprovar a ocorrência de circunstâncias práticas, ainda que de ordem estrutural, a limitar ou condicionar a ação do responsável em prestar contas tempestivamente;
j) a alegação de ausência de má-fé do responsável [por si só] não é capaz de afastar a cominação da multa e a condenação em débito, uma vez que não é pressuposto de sua aplicação. Ademais, tendo em vista que [no caso concreto] a manifestação de má-fé não foi expressamente considerada na dosimetria da pena e no dano ao erário [voto à peça 45], reputa-se irrelevante o argumento do apelante;
k) no âmbito do controle externo, a existência de má-fé não é requisito essencial à culpabilidade do responsável, bastando que tenha sido caracterizada a reprovabilidade da conduta.
De fato, a prestação de contas aduzida em grau recursal faz prova do devido nexo de causalidade e da boa e regular aplicação dos recursos transferidos, contendo, entre outros elementos:
a) Relatório de Cumprimento do Objeto (peça 62, p. 2) ;
b) Relatório de Execução Físico-Financeira (peça 62, p. 3) ;
c) Relação de Pagamentos Efetuados, no total de R$ 1.439.818,41 (peça 62, pp. 4/5) ;
d) Termo de Aceitação Total da Obra (peça 62, p. 9) ;
e) extrato bancário (peça 62, pp. 11/95) ;
f) contrato de prestação de serviços firmado pela municipalidade com a empresa SW Assessoria e Serviços Ltda., em 17/4/2013, para a execução de obra relacionada aos serviços de abastecimento de água ("Convênio 0807112886", R$ 1.439.818,41, peça 62, pp. 110/4) , e notas fiscais emitidas pela empresa SW e atestadas, a saber (peça 62, pp. 96, 99 e 104) :
	NOTA FISCAL
	DATA
	VALOR (R$) 
	MEDIÇÃO

	448
	30/1/2014
	 576.000,00
	1

	487
	11/7/2014
	 440.000,00
	2

	623
	18/4/2016
	 423.818,41
	3

	TOTAL
	-
	1.439.818,41
	-

g) comprovantes de transferências bancárias em favor da empresa SW Assessoria e Serviços Ltda. e de pagamento de tributos (peça 62, pp. 97/8, 100/3 e 105/7) ;
h) comprovante de recolhimento (GRU) no valor de R$ 20.604,36, em 26/4/2017 (peça 62, pp. 108/9) ;
i) relatório fotográfico (peça 62, pp. 115/27) .
Ocorre que, consoante jurisprudência assente neste Tribunal:
A apresentação da prestação de contas após a citação do responsável pelo TCU, sem atenuantes que justifiquem o atraso, porém com elementos que comprovem a boa e regular aplicação dos recursos, permite a exclusão do débito, mas não elide a omissão inicial, cabendo o julgamento pela irregularidade das contas com aplicação de multa." (Acórdão 4704/2020-TCU-Primeira Câmara | Relator: BENJAMIN ZYMLER) 
Nessa toada, em face da ausência de motivo justificado para a omissão inicial no dever de prestar contas, o Ministério Público de Contas acompanha, na íntegra, a proposição oferecida pela Serur, nos termos sugeridos à peça 77, item 11, alíneas "a" e "b".
Por oportuno, relativamente à prescrição, convém destacar precedente desta Corte:
O entendimento proferido pelo STF no RE 636.886 (Tema 899 da Repercussão Geral) , a respeito da prescritibilidade da pretensão de ressarcimento ao erário com base em decisão de tribunal de contas, alcança tão somente a fase judicial de execução do título extrajudicial, não atingindo os processos de controle externo em trâmite no TCU. As ações de ressarcimento movidas pelo Estado contra os agentes causadores de dano ao erário são imprescritíveis (Súmula TCU 282) . (Acórdão 18604/2021-TCU-Primeira Câmara, Relator: AUGUSTO SHERMAN) 
Demais disso, frise-que, mediante o recente Acórdão 459/2022-TCU-Plenário (TC Processo 000.006/2017-3) , sessão de 9/3/2022, esta Casa decidiu:
9.8. ordenar à Secretaria-Geral de Controle Externo (Segecex) a formação de grupo técnico de trabalho para que, em processo apartado, apresente a este Plenário projeto de normativo que discipline, de forma completa e detalhada, o tema da prescrição da pretensão ressarcitória e da prescrição da pretensão punitiva no âmbito do controle externo, tendo por base jurisprudência predominante do Supremo Tribunal Federal, adequando-a às especificidades das diversas formas de atuação do Tribunal de Contas da União.
No voto que deu lastro ao referido Acórdão 459/2022-TCU-Plenário, o Ministro-Revisor Walton Alencar Rodrigues reafirmou a aplicabilidade, por ora, da tese da imprescritibilidade do dano ao erário, mas também tratou da prescrição da pretensão punitiva, conforme fragmento que segue transcrito:
Trata-se de tomada de contas especial instaurada em razão da não-comprovação da regular aplicação dos recursos federais do Sistema Único de Saúde, repassados ao município de Santo Antônio de Leverger/MT, na modalidade fundo a fundo, à conta dos Programas de Atenção Básica em Saúde dos Povos Indígenas, no período de agosto de 2005 a setembro de 2009.
Inicialmente, gostaria de louvar a iniciativa do relator, E. Ministro Raimundo Carreiro, em trazer ao descortino do Plenário discussão acerca da proposta de uniformização de novo entendimento acerca da prescrição da pretensão ressarcitória e da pretensão punitiva do TCU, tendo por base recente evolução jurisprudencial das decisões do Supremo Tribunal Federal, sobretudo, a partir do julgamento do RE 636.886/AL, envolvendo o tema 899 com repercussão geral reconhecida.
Nada a objetar quanto à reavaliação do tema. Todavia, dada a complexidade da matéria e suas repercussões sobre as futuras ações de controle exercidas por esta Corte de Contas, alinho-me à sugestão do E. Ministro Vital do Rêgo de formação de grupo técnico de trabalho a fim de que seja apresentado a este Colegiado, em processo apartado e no prazo máximo de quatro meses, projeto de normativo que discipline, de forma completa e detalhada, sobre o tema da prescrição, tendo por base a inteligência predominante do Supremo Tribunal Federal.
Neste estudo, deverão ser enfrentados aspectos fundamentais como termo a quo, hipóteses de suspensão e interrupção do prazo prescricional, além de situações em que ocorra a prescrição intercorrente, levando em conta as especificidades e as diferentes formas de fiscalização do TCU.
Até que o Tribunal aprove projeto normativo com regulamentação da temática da prescrição, defendo seja mantido o entendimento consolidado nesta Corte de Contas quanto à imprescritibilidade ações de reparação de dano ao Erário, com base no Enunciado 282 da Súmula de Jurisprudência do TCU, bem como a prescrição decenal da pretensão punitiva, prevista no artigo 205 do Código Civil, segundo as diretrizes aprovadas pelo Acórdão 1441/2016-TCU-Plenário.
Nessa vereda, perfilho encaminhamento proposto pela Unidade Técnica quanto ao imediato julgamento da tomada de contas especial, na esteira da atual jurisprudência do TCU.
Em face dessas considerações, o Ministério Público de Contas acompanha a proposição da Serur (peça 77, item 11, alíneas "a" e "b") .
É o relatório.

Hanna Leal Ribeiro Dias (OAB/PI 12.947), Raniery Augusto do Nascimento Almeida (OAB/PI 8.029), Andreia Silva Oliveira (OAB/PI 14.961) e Icaro Ulianno Brandao de Almeida (OAB/PI 13.449) e outros.

Procurador Júlio Marcelo de Oliveira.

TOMADA DE CONTAS ESPECIAL. FUNASA. TERMO DE COMPROMISSO TC/PAC 398/2012 (SIAFI 674148). CONSTRUÇÃO DE SISTEMA DE ABASTECIMENTO DE ÁGUA EM PALMEIRAIS/PI. OMISSÃO NO DEVER DE PRESTAR CONTAS. CONTAS IRREGULARES. DÉBITO. MULTA COM BASE NO ART. 57 DA LEI 8.443/1992. RECURSO DE RECONSIDERAÇÃO. CONHECIMENTO. NÃO OCORRÊNCIA DE PRESCRIÇÃO. COMPROVAÇÃO DA BOA E REGULAR APLICAÇÃO DOS RECURSOS. INTEMPESTIVIDADE INJUSTIFICADA DA PRESTAÇÃO DE CONTAS. AUSÊNCIA DE MÁ-FÉ. PROVIMENTO PARCIAL.

TOMADA DE CONTAS ESPECIAL (TCE)

Secretaria de Recursos (Serur).

Por meio do Acórdão 7914/2021-TCU-Primeira Câmara, o Sr. Paulo Cesar Vilarinho Soares, Prefeito de Palmeirais/PI na gestão 2013-2016, teve suas contas julgadas irregulares, foi condenado a ressarcir o débito apurado e recebeu a multa prevista no art. 57 da Lei 8.443/1992, em decorrência da omissão no dever de prestar contas dos recursos recebidos por força do Termo de Compromisso TC/PAC 398/2012 (Siafi 674148) .
O Termo de Compromisso TC/PAC 398/2012 foi celebrado entre a Fundação Nacional de Saúde (Funasa) e o município de Palmeirais/PI, no valor total de R$ 1.441.438,78, com vistas à execução de doze sistemas de abastecimento de água na zona rural, compostos de captação, adutora, reservatório, rede de distribuição e ligações domiciliares, para atendimento de duzentas famílias.
Durante a vigência do ajuste, foram realizadas três visitas técnicas pela Funasa, conforme relatórios datados de 25/2/2014, 21/10/2015 e 30/11/2016 (peça 1, p. 44-45, 61-76 e 84-93) , com indicação de 100% da execução da obra, porém com pendências documentais. 
No âmbito do TCU, novas informações colhidas em diligências à Funasa e ao Município de Palmeiras/PI ratificaram que o objeto do ajuste havia sido 100% executado e apresentava funcionalidade. Inobstante, remanesceu a omissão do dever de prestar contas e respectiva ausência documental, com consequente não comprovação da boa e regular aplicação dos recursos públicos federais repassados.
Após sua regular citação, o responsável permaneceu silente. Em função de sua revelia, não foi possível sanear as irregularidades a ele atribuídas, tampouco elidir o débito a ele imputado, tendo sido condenado por meio do Acórdão 7914/2021-TCU-Primeira Câmara.
Neste momento, o Sr. Paulo Cesar Vilarinho Soares intervém com recurso de reconsideração contra a deliberação condenatória, com os argumentos a seguir sintetizados: (i) ficou afastado do cargo no período compreendido entre 6/8/2013 a 31/3/2014; (ii) a liberação da primeira parcela, em 2/10/2013, e o primeiro pagamento ocorreram na gestão do prefeito que assumiu à época, Sr. Reginaldo Soares Veloso Júnior; (iii) a responsabilidade não deve ser lhe atribuída exclusivamente; (iv) o serviço conveniado foi integralmente cumprido, com a ocorrência de irregularidades apenas formais, dentre elas a ausência de prestação de contas, que foi devidamente sanada; (v) para a liberação de parcela do convênio subsequente houve aprovação formal da parcela anterior como condição determinante; (vi) desproporcionalidade da multa aplicada; (vii) ausência de má-fé. 
Em exame de mérito dos argumentos recursais, a unidade técnica concluiu pelo provimento parcial do recurso, considerando que (peça 77, p. 9-10) :
a) não ocorreu prescrição do dano ao erário seja com base no regime da Lei 9.873/1999, seja com fundamento nos critérios do Acórdão 1441/2016-TCU-Plenário;
b) houve comprovação da boa e regular aplicação dos recursos repassados por força do Termo de Compromisso TC/PAC 398/2012 (Siafi 674148) , não havendo justificativa nos autos acerca da intempestividade da prestação de contas;
c) a apresentação extemporânea da prestação de contas, sem atenuantes que justifiquem o atraso, porém com elementos que comprovem a boa e regular aplicação dos recursos, permite a exclusão do débito, mas não elide a omissão inicial, cabendo o julgamento pela irregularidade das contas com aplicação de multa; e
d) no âmbito do controle externo, a existência de má-fé não é requisito essencial à culpabilidade do responsável, bastando que tenha sido caracterizada a reprovabilidade da conduta.
10.1. Com base nas alíneas "b" e "c" do item precedente, propõe-se o provimento parcial do recurso, para tornar insubsistente o débito e a multa objeto dos itens 9.2 e 9.3 do decisum condenatório, respectivamente - mantendo-se, todavia, a irregularidade das contas (alteração do fundamento legal para art. 16, inciso III, alínea "a", e 19, parágrafo único, da Lei 8.443/1992) com a aplicação da multa do art. 58, inciso I, da Lei 8.443/1992.
O Ministério Público de Contas, consoante parecer acostado à peça 80, acompanha a proposição da Serur.
Feito esse breve resumo, passo a decidir. 
Ratifico a admissibilidade deste recurso de reconsideração interposto por Paulo Cesar Vilarinho Soares, nos termos dos artigos 32, inciso I, e 33 da Lei 8.443/1992, c/c o art. 285 do Regimento Interno do TCU, conforme despacho que proferi à peça 67.
Registro que acompanho as propostas constantes dos pareceres prévios, adotando como razões de decidir as análises ali empreendidas.
No voto que acompanha a decisão recorrida, ficou esclarecido que, embora tenha sido comprovada a execução física e a funcionalidade das obras executadas, a ausência de prestação de contas final do termo de compromisso em exame impede o estabelecimento do liame entre os recursos repassados e a execução do objeto pactuado. A comprovação da boa e regular aplicação de recursos públicos transferidos mediante convênio e outros instrumentos congêneres evidencia-se não apenas mediante a execução física do objeto, mas também pela regular execução financeira da avença, acompanhada de prestação de contas que permita o estabelecimento do nexo de causalidade entre uma e outra. A prestação de contas com os comprovantes das despesas efetuadas é o documento que demonstra que todo o valor transferido foi aplicado na finalidade preceituada.
Na presente fase recursal, o responsável apresentou a prestação de contas, datada de 27/5/2021 (peça 62) , com as notas fiscais, boletins de medição e respectivos documentos de liquidação e pagamento e comprovante das transferências bancárias, visando à comprovação dos recursos aplicados no Termo de Compromisso TC/PAC 398/2012. 
Reproduz-se a seguir a tabela informativa produzida pela unidade técnica (peça 77, p.7) :
	Despesa
	Data da despesa
	Valor (R$) 
	Liquidação
	Pagamento
	Data do pagamento
	Valor (R$) 

	1º boletim de medição
	30/1/2014
	576.000,00
	peça 62, p. 96
	peça 62, p. 16 e 97-98
	6/2/2014
	571.392,00

	2º boletim de medição
	11/7/2014
	440.000,00
	peça 62, p. 99
	peça 62, p. 21 e 100-103
	14/7/2014
	419.540,00

	3º boletim de medição
	18/4/2016
	423.818,41
	peça 62, p. 104
	peça 62, p. 42 e 105-107
	27/4/2016
	411.767,56

Em linha com as análises da Serur, ao examinar os documentos apresentados, verifico a ocorrência de gastos no total de R$ 1.439.818,41, bem como o recolhimento ao erário do saldo remanescente de R$ 20.604,36 (peça 62, p. 108-109) . Dessa forma, o responsável logrou êxito em comprovar a boa e regular aplicação dos recursos repassados por força do referido Termo de Compromisso, sendo possível conferir o nexo de causalidade financeiro entre os recursos repassados e as despesas efetuadas para a realização da obra.
Era da ciência do responsável que, caso demonstrasse a correta aplicação dos recursos por via recursal, mas sem justificativa da omissão da prestação de contas, o débito poderia ser afastado, permanecendo a irregularidade das contas, dando-se ensejo à aplicação da multa prevista no art. 58, inciso I, da Lei 8.443/1992.
Assim, considerando que os argumentos e a documentação apresentados pelo recorrente lograram afastar a ausência do nexo de causalidade, cabe dar provimento parcial ao recurso para tornar insubsistentes o débito e a multa proporcional ao dano imputados pela decisão recorrida. Contudo, mantém-se a irregularidade das contas, com a aplicação da multa do art. 58, inciso I, da Lei 8.443/1992, tendo em vista a omissão na prestação das contas, irregularidade grave para a qual o recorrente não apresentou justificativas.
	Com essas considerações, acolhendo os pareceres prévios, voto para que o Tribunal adote o acórdão que submeto a este Colegiado.
TCU, Sala das Sessões, em 7 de junho de 2022.
Ministro VITAL DO RÊGO 
Relator